【裁判字號】    97,上易,1
【裁判日期】    970424
【裁判案由】    詐欺
【裁判全文】
臺灣高等法院臺中分院刑事判決           97年度上易字第1號
上  訴  人
即  被  告  丁○○
                      7號3樓.
選任辯護人  黃靖閔律師
上列上訴人因詐欺案件，不服臺灣彰化地方法院96年度易字第14
09號中華民國96年11月20日第一審判決（起訴案號：臺灣彰化地
方法院檢察署96年度偵字第4635號），提起上訴，本院判決如下
：
    主  文
原判決撤銷。
丁○○幫助意圖為自己不法之所有，以詐術使人將本人之物交付
，處拘役伍拾日，減為拘役貳拾伍日，如易科罰金，以新臺幣壹
仟元折算壹日。
    犯罪事實
一、丁○○係因精神障礙，致其辨識行為違法之能力，顯著減低
    之人，依其社會生活之通常經驗，雖預見提供自己帳戶予不
    相識之他人使用，將幫助他人實施詐欺犯罪，竟因經濟陷於
    困頓而起貪念，對於其提供帳戶雖無引發他人萌生犯罪之確
    信，但因出售帳戶有利可圖，仍以縱若他人持其存摺、提款
    卡、印鑑章及密碼作為實施財產犯罪之轉帳、收款犯罪工具
    亦不違反其本意，基於幫助詐欺之不確定故意，於於民國96
    年1月8日前後某日，在不詳地點，以不詳代價，將其向臺北
    富邦銀行龍山分行申請開戶之帳戶戶名丁○○、帳號為0000
    00000000號之存摺、金融卡密碼、金融卡等物，交付予姓名
    年籍不詳之成年人及其所屬之詐騙集團，容任該詐騙集團成
    員供作向不特定民眾作財產犯罪使用。嗣詐騙集團取得上開
    帳戶後，於96年1月12日下午5時20分許，有丙○○在彰化縣
    秀水鄉○○路202號遭詐騙集團成員以援交為由，要求丙○○前往彰化縣彰化市○○路○段349號臺北富邦銀行，操作
    自動櫃員機以辨明是否為員警，丙○○不疑有他而陷於錯誤
    ，致轉帳匯款新臺幣（下同）1萬元（另一筆86000元因交易
    失敗而未完成匯款）入上開丁○○之臺北富邦銀行帳戶內，
    後丙○○查覺有異始知受騙而報警處理，經警循線查獲。
二、案經丙○○訴由彰化縣警察局彰化分局報請臺灣彰化地方法
    院檢察署檢察官偵查起訴。
    理  由
一、按被告以外之人於審判外之陳述，雖不符刑事訴訟法第159
    條之1 至第159 條之4 之規定，而經當事人於審判程序同意
    作為證據，法院審酌該言詞陳述或書面陳述作成時之情況，
    認為適當者，亦得為證據。當事人、代理人或辯護人於法院
    調查證據時，知有第159 條第1 項不得為證據之情形，而未
    於言詞辯論終結前聲明異議者，視為有前項之同意，刑事訴
    訟法第159 條之5 定有明文。立法意旨在於傳聞證據未經當
    事人之反對詰問予以核實，原則上先予排除。惟若當事人已
    放棄反對詰問權，於審判程序中表明同意該等傳聞證據可作
    為證據；或於言詞辯論終結前未聲明異議，基於尊重當事人
    對傳聞證據之處分權，及證據資料愈豐富，愈有助於真實發
    見之理念，且強化言詞辯論主義，使訴訟程序得以順暢進行
    ，上開傳聞證據亦均具有證據能力。查本案全部卷證，公訴
    人、被告及其選任辯護人均不爭執其證據能力，本院復衡以
    該等供述證據作成時之情況，應為適當，是可認後述所引用
    證據之證據能力均無疑義，合先敘明。
二、訊據上訴人即被告（下稱被告）丁○○對於若提供自己帳戶
    予不相識之他人使用，將幫助他人實施詐欺犯罪，及上開帳
    戶係其所申設之事實坦承不諱，惟矢口否認有何幫助詐欺之
    犯行，辯稱：該帳戶係伊於96年1月10日任職大中華保全公
    司時，在台北市萬華區瑪家自助餐廳遺失的，同日尚有放在
    同一只皮包內之身分證、健保卡及其餘7至8個帳戶存摺遺失
    ，伊有打電話至銀行掛失，亦有到台北市萬華分局西園派出
    所報案，且有將遺失之情向台北地方法院檢察署觀護人邱書
    偉及大中華保全公司之甲○○等2人報告，伊並未提供帳戶
    等物予他人等語。經查：
(一)上開臺北富邦銀行龍山分行申請開戶之帳戶戶名丁○○、帳
    號為000000000000號帳戶，確係被告於95年1月19日申設等
    情，除據被告供承在卷，並有臺北富邦銀行龍山分行96 年1
    月30日北富銀龍山金服字第0963300011函檢附之客戶開戶資
    料、資金交易往來明細各1份附卷可稽（見警詢卷）。又被
    害人丙○○依詐騙集團指示，於上開時、地，如數匯款至被
    告上開帳戶內一節，已據證人即被害人丙○○於警詢中證述
    明確，復有臺北富邦銀行自動櫃員機交易明細單1紙存卷可
    參，足認被告上開帳戶確供詐騙集團向被害人詐騙金錢所用
    無誤。
(二)被告雖以上詞置辯，惟查，被告遺失上開帳戶資料後，並未
    辦理掛失一情，有臺北富邦商業銀行龍山分行96年5月29 日
    北富銀龍山金服字第0963300056號函在卷可稽（見偵查卷第
    13頁），顯與其所辯不符；又被告所辯其有於96年1月18 日
    向臺北市警察局萬華分局報案上開帳戶失竊乙節，固有該所
    受理各類案件紀錄表影本一份在卷可稽（見警詢卷）。惟查
    ，依上開紀錄表所示被告報案之時間係在96年1月18日15時5
    0分，該時間詐欺集團已詐騙被害人完成，是否為事後補救
    之舉已非無疑？且其於備案登記時並陳以其於96年1月9日中
    午12時，在臺北市○○區○○街某餐館遺失銀行存摺7、8本
    及健康保險卡等物，惟經原審向中央健康保險局臺北分局函
    詢結果，被告僅於96年8月24日以健康保險卡「毀損」為由
    申請換發健保IC卡1次，有該局96年10月16日健保北服字第
    0960059907號函1紙在卷可憑，另參以：1、被告於原審審理
    時自承：96年1月間平均每星期即需至長庚醫院領藥，每次
    都需要健保卡一情（見原審卷第60頁）交互比對以觀，益見
    被告是否確如報案內容陳稱於上開時、地遺失上開物品，更
    顯不實；2、被告於原審先稱申設系爭帳戶之目的在薪資轉
    帳，後又改稱為便利母親匯款生活費，其母僅匯款過1次等
    語，惟依卷內上開帳戶交易明細所示之交易紀錄所示，被告
    除於95年1月19日開戶當日現金存入1000元，於95年1月21日
    提款506元，其後直至96年1月12日始有頻繁且高額之交易往
    來記錄，與被告所辯系爭帳戶申設目的及使用狀況，顯不相
    符，亦不足採信。凡此均在在顯示被告所辯與事證不合。
(三)按一般社會常情，欲使用金融卡領取款項者，須於金融機構
    設置之自動櫃員機上依指令操作，並輸入正確之密碼，方可
    順利領得款項，由此可見，如非經帳戶所有人同意、授權而
    告知金融卡密碼等情況，單純持有金融卡之人，欲隨機輸入
    號碼而領取款項之機會，以金融卡密碼之設計，不法之人任
    意輸入號碼而與正確之密碼相符者，機率微乎其微。查被告
    於原審雖另稱以其係將提款卡密碼記載在存摺末頁，因此拾
    得存摺、提款之人或可使用該帳戶等語，然衡諸一般人使用
    金融帳戶提款之習慣，為避免遺失存摺或提款卡時，帳戶內
    之存款遭人盜領，通常均將提款卡、存摺與密碼分別存放，
    而不至於將密碼記載於提款卡上或與提款卡同時存放，否則
    密碼之設定即失其意義，而被告於原審自承其提款卡密碼設
    定之規則均是以出生日期或身分證統一編號前6碼等語（見
    原審卷第34頁），則該密碼設定對被告而言應屬便於記憶，
    豈有又將該組自行設定之密碼記載於存摺末頁，增加帳戶存
    款遭人盜領之風險？況該帳戶係於95年1月19日時申設，詎
    其所辯遺失之時間，將近1年之期，更難認該密碼猶在其上
    ，是其此節所辯，亦難採酌。
(四)被告又辯以：其有將遺失之情向台北地方法院檢察署觀護人
    邱書偉及大中華保全公司之甲○○等2人報告等語，惟查，
    被告於96年1月之當月係書面代替親自報到，而該月被告並
    未寄繳交書面報告表等情，有台灣台北地方法院檢察署97年
    3月10日函附卷可查（見本院卷第53頁）；而其到底有無向
    甲○○報告等情，復又稱係向其主管林幹事報告的，但不知
    林幹事電話及真實姓名等語。顯見其所辯與事證不合，亦不
    足採信。
(五)又自不法詐欺集團之角度觀之，若非確定該帳戶所有人不會
    報警或掛失止付，伊等應不至於以該帳戶從事於財產犯罪，
    以避免遭警循線追查或帳戶遭凍結至徒勞無功，而此等確信
    ，在該帳戶資料係竊得或拾得之情形，實無發生之可能。準
    此，被告上開關於帳戶資料係遭竊遺失之所辯，實不足以採
    信，堪認被告確有將前揭銀行帳戶之存摺、金融卡及密碼資
    料提供予詐欺集團成員使用之情，彰彰甚明。
(六)按刑法上之故意，分直接故意（確定故意）與間接故意（不
    確定故意），「行為人對於構成犯罪之事實，明知並有意使
    其發生者」為直接故意，「行為人對於構成犯罪之事實，預
    見其發生而其發生並不違背其本意者」為間接故意；一般人
    至銀行開設帳戶並非難事，如非因財產犯罪等不法目的，依
    常情並無捨棄自己帳戶而迂迴收受他人帳戶使用之理，是被
    告對於不法詐欺集團成員可能將其所提供之帳戶資料用來作
    為詐欺等財產犯罪之非法用途上，應有所預見，且不違背其
    本意，其竟仍提供帳戶資料予不法詐欺集團成員使用，足見
    不法詐欺集團成員將被告帳戶資料用來作為詐欺取財之用，
    為被告所容認及允許。另查銀行帳戶可供款項之存匯、提領
    ，係一般人均可輕易申請開設，並無任何資格條件之限制，
    且金融存款帳戶，事關存戶個人財產權益之保障，其與存戶
    金融卡結合，專屬性、私密性更形提高；除非本人或與本人
    具密切關係之人，難認有何理由可自由流通使用該存摺；一
    般人亦均有應妥為保管存摺及金融卡，以防止存摺及金融卡
    被他人冒用之認識，縱有特殊情況偶有將存摺、金融卡交付
    他人之需，亦必深入瞭解其用途後始行提供使用，實乃吾人
    日常生活經驗與事理；且存摺、金融卡等有關個人財產、身
    分之物品，如淪落不明人士手中，極易被利用為與財產犯罪
    有關之犯罪工具；而與他人於身分上不具密切關係之人，竟
    要求他人提供帳戶以為使用，此等行為，客觀上已屬可疑，
    且顯係供為某非正當資金進出使用，而隱瞞其流程及行為人
    身分曝光之不法意圖亦可預見；若此之社會現實，恆係一般
    人本於日常生活經驗即可體察，本件被告並非年幼無知或與
    社會隔絕之人，依其智識能力及社會生活經驗，對此自亦難
    諉為不知，是被告提供其所開設之上開帳戶資料時，應有幫
    助他人犯詐欺取財罪之不確定故意，亦堪可認定。
(七)綜上所述，被告所辯，無非事後飾卸之語，不足採信。本件
    事證已臻明確，被告幫助詐欺犯行洵堪認定。至於辯護人於
    審期日始又突聲請調閱被告於95年7月至96年1月間之在和平
    醫院之就診醫療記錄乙節，以資證明被告確有精神障礙，然
    此部分本院已調取財團法人長庚紀念醫院林口分院之病歷資
    料，並參酌和平醫院診斷證明書、殘障手冊等已足判斷其精
    神狀態（詳後述），自無再調閱之必要。
三、按刑法上之幫助犯，係對於犯罪與正犯有共同之認識，而以
    幫助之意思，對於正犯資以助力，而未參與實施犯罪之行為
    者而言（最高法院75年度臺上字第1509號、84年度臺上字第
    5998號、88年度臺上字第1270號判決參照）；是以，如未參
    與實施犯罪構成要件之行為，且係出於幫助之意思提供助力
    ，即屬幫助犯，而非共同正犯。查被告單純提供存摺帳戶予
    他人詐欺犯罪使用，並不等同於向被害人施以欺罔之詐術行
    為，且亦無證據證明被告參與詐欺取財犯行之構成要件行為
    ，顯係基於幫助他人詐欺財物之犯意而為之，且其所為提供
    帳戶予他人之行為係屬詐欺取財罪構成要件以外之行為，其
    既以幫助他人犯罪之意思而參與犯罪構成要件以外之行為，
    核其所為，係犯刑法第30條第1 項、刑法第339 條第1 項之
    詐欺取財罪之幫助犯，爰依刑法第30條第2 項規定，按正犯
    之刑減輕之。又，被告於81年12月15日就醫即被診斷為精神
    分裂症，之後於84年2月10日起至84年3月10日止、88年8月
    2日起至88年8月10日止、90年10月2日起至90年10月11日止
    、90年12月28日起至91年1月2日止、92年7月15日起至92年7
    月24日止及93年3月25日起至4月6日止等期間至住院治療等
    情，有97年4月3日財團法人長庚紀念醫院林口分院函附之病
    歷資料在卷可稽，且被告並領有重度精神身心障礙手冊（鑑
    定日期87年12月22日，重新鑑定日期93年12月），再參以被
    告於96年10月11日至台北市立聯合醫院和平院區就診仍被診
    斷為單純型精神分裂症，亦有該院之診斷證明書附卷可考，
    ，顯見被告於96年1月8日前後某日之行為時確因精神障礙，
    致其辨識行為違法之能力，顯著減低，應依刑法第19條第2
    項之規定減輕其刑，並遞減之。至於財團法人長庚紀念醫院
    林口分院函末另以：此個案即被告發病時現實感喪失，恐無
    行為能力等語，惟其所指乃被告發病時即81年間，之後被告
    業經治療，並已就業，之後於96年10月11日之診斷已為單純
    型精神分裂症，顯僅至顯著減低之程度，尚未達不能辨識之
    程度，上開函之未段尚不足為被告有利之認定，附此敘明。
四、原審據以論罪科刑，固非無據，惟查，被告係屬行為時因精
    神障礙，致其辨識行為違法之能力，顯然減低之人，然原審
    未依刑法第19條第2項予以減輕其刑，即有未洽。被告上訴
    執此為由，指摘原判決不當，為有理由，自應由本院將原判
    決予以撤銷。爰審酌被告率然提供帳戶予他人犯罪使用，造
    成遭受詐騙之人追查贓款及實際犯罪行為人發生阻礙，對於
    社會治安仍具有相當之危害性，及其犯罪動機、目的、手段
    、犯行之態度、智識程度等一切情狀，量處如主文第2項所
    示之刑，以示懲儆。末按幫助犯係從屬於正犯而成立，以正
    犯已經犯罪為要件，故幫助犯並非其幫助行為一經完成，即
    成立犯罪，必其幫助行為或其影響力持續至正犯實施犯罪始
    行成立，有關追訴權時效，告訴期間等，亦自正犯完成犯罪
    時開始進行，是否合乎減刑要件，有無減刑條例等相關法律
    之適用，亦應以該時點為準據（最高法院86年度臺上字第22
    號判決要旨參照）。查本件被告交付帳戶及正犯實施詐欺犯
    罪之時間，均在96年4月24日以前，所犯合於中華民國96年
    罪犯減刑條例第2條第1項第3款規定之減刑條件，應依該條
    例規定減其宣告刑2分之1，並諭知易科罰金之折算標準。再
    被告交付予前揭詐騙集團成員之前開存摺、提款卡等物，雖
    係被告供犯罪所用之物，然既已交付該詐騙集團成員使用，
    且並無約定交還之時間，顯見被告已有移轉其所有權予該詐
    騙集團成員之意。從而，上揭物品既非被告所有，且均非違
    禁物，爰不另宣告沒收。復所謂幫助犯係指就他人之犯罪加
    以助力，使其易於實施之積極的或消極的行為而言。其犯罪
    態樣與實施犯罪之正犯有異，其所處罰者，乃其提供助力之
    行為本身，而非正犯實施犯罪之行為。因此幫助犯不適用責
    任共同之原則，對正犯所有供犯罪所用或因犯罪所得之物，
    勿庸併為沒收之宣告（最高法院88年度臺上字第62 34號判
    決要旨參照）。是前開存摺、提款卡雖係上揭真實姓名、年
    籍均不詳之詐騙集團成員所有供犯罪所用之物，對於幫助犯
    之被告，自毋庸宣告沒收，均附此敘明。
據上論斷，應依刑事訴訟法第369條第1項前段、第364條、第299
條第1項前段，刑法第30條第1項前段、第2項、第339條第1項、
第41條第1項前段，中華民國96年罪犯減刑條例第2條第1項第3款
、第7條、第9條，刑法施行法第1條之1第1項、第2項前段，判決
如主文。
本案經檢察官乙○○到庭執行職務。
中    華    民    國    97    年    4    月    24     日
            刑事第八庭  審判長法  官  羅  得  村
                              法  官  張  靜  琪
                              法  官  吳  進  發
上列正本證明與原本無異。
不得上訴。
                              書記官  柯  孟  伶
中    華    民    國    97    年    4    月    24     日
附錄條文：
刑法第339條第1項
意圖為自己或第三人不法之所有，以詐術使人將本人或第三人之
物交付者，處5年以下有期徒刑、拘役或科或併科1千元以下罰金
。


司法院資訊處製作；財團法人民間司法改革基金會備份。
